臺灣臺北地方法院刑事判決　　　　　　　　　　　　八十九年度易字第一七八九號
　　公　訴　人　臺灣臺北地方法院檢察署檢察官
　　被　　　告　戊○○
　　　　　　　　丁○○
　　共　　　同
　　選任辯護人　嚴亮
右列被告因詐欺案件，經檢察官提起公訴（八十九年度偵緝字第三號），本院判決如
左：
    主    文
戊○○、丁○○均無罪。
    理    由
一、公訴意旨略以：戊○○、丁○○係夫妻關係，於民國七十四年間共同設立友毅有
    限公司（下稱友毅公司），代理銷售美國ＭＳＡ公司工業安全用品，丁○○為名
    義負責人，戊○○負責實際之經營，渠等明知友毅公司自八十年起已陷於無清償
    能力之狀態，竟共同基於概括之犯意，意圖為自己不法之所有，連續自八十年間
    起，佯以公司營業狀況良好、訂單很多、公司整修需要資金週轉等情，在台北市
    ○○○路五段三七二巷二十七弄五號以每月一分二至二分不等之利息引誘乙○○
    ，開始向乙○○借貸，每筆款項自新台幣（下同）十萬元至數百萬元不等，並佯
    聘乙○○為友毅公司之經理，致乙○○不疑有他，而自八十五年起即竭盡所有調
    借予被告，迄至八十七年三月間，計向乙○○詐得四百三十餘萬元；又故意隱瞞
    友毅公司虧損情形，騙由乙○○擔任渠等向華僑銀行板橋分行辦理房屋貸款一千
    一百萬元、台北國際銀行（即台灣中小企銀）忠孝分行辦理信用貸款六百萬元之
    連帶保證人，並將貸款所得捲走潛逃美國；另丁○○於八十六年三月五日參加以
    乙○○為會首，每會二萬元之互助會一會，於次月即行標走會金，迄今仍由乙○○代繳會錢，使乙○○財產盡失；又於八十六年六月間以前開理由，在台北市○○○路○段三七二巷二十七弄三號二樓，向庚○○詐騙得一百萬元；再於八十六
    年六月及九月間，在同上友毅公司向員工丙○○詐騙計得五百萬元，並佯將丙○○升為友毅公司之副理；且以同一手法在上址向甲○○（起訴書誤載為何志剛）
    詐借五十萬元，得手後捲款潛逃美國；因認被告戊○○、丁○○二人共同涉有刑
    法第三百三十九條第一項之連續詐欺取財罪嫌云云。
二、公訴意旨認被告二人涉犯共同連續詐欺犯行，係以告訴人乙○○、庚○○、丙○○、甲○○之指述、證人己○○於偵查中之證述、支票及退票理由單影本、互助
    會單、民事判決及執行命令、營利事業所得申報書、資產負債表為據。惟訊據被
    告二人均堅決否認有何公訴人指述之犯行，被告丁○○辯稱：伊係友毅公司之掛
    名負責人，實際負責人為被告戊○○，乙○○與伊係十餘年之鄰居，情同姐妹，
    友毅公司與乙○○金錢借貸往來有六、七年之久，均有支付一至二分之利息，伊
    出面商借，但並未施用任何之詐術；伊參與乙○○任會首之互助會，亦均有按期
    繳納會款，至於與其餘告訴人間之借貸關係，均係由被告戊○○處理，與伊無關
    等語。被告戊○○則辯稱：告訴人乙○○與友毅公司金錢往來長達六、七年之久
    ，被告戊○○均係開立友毅公司之支票作為清償，每月支付一分半至二分之利息
    ，乙○○屆期提示或換票，乙○○相當瞭解友毅公司之營運狀況，要無詐欺之可
    言；而告訴人丙○○原為汽車銷售員，於八十六年七月間因汽車銷售業務差欲改
    行，至友毅公司學習，嗣對友毅公司業務極有興趣，且知友毅公司需要資金週轉
    ，主動匯錢至友毅公司帳戶，並預計作為投資友毅公司之用；另友毅公司與庚○○間有業務往來，庚○○向友毅公司購買空氣呼吸器及警報器專業維護保養手冊
    中譯本，價金一百萬元，先後匯入二十萬及八十萬元支付，期間因友毅公司與庚○○任職之合潤公司有消防署化災車合約，庚○○為合潤公司之承辦人，乃向友
    毅公司索取一百萬元之交際費，被告戊○○以支票支付，言明必須事成之後，始
    得提示兌付，前開支票之面額，雖與庚○○為向友毅公司購買空氣呼吸器等專業
    維護手冊中譯本而交付之一百萬元相同，然兩者無關；另被告戊○○以友毅公司
    之支票向告訴人甲○○調借現金，並支付高額之利息，並無施用任何詐術等語。
三、按犯罪事實應依證據認定之，無證據不得推定其犯罪事實。不能證明被告犯罪者
    ，應諭知無罪之判決，刑事訴訟法第一百五十四條、第三百零一條第一項分別定
    有明文。又刑法第三百三十九條第一項詐欺罪之成立，以意圖為自己或第三人不
    法所有，以詐術使人將本人或第三人之物交付為要件。所謂以詐術使人交付，必
    須被詐欺人因其詐術而陷於錯誤，若其所用方法，不能認為詐術，亦不致使人陷
    於錯誤，即不構成該罪，最高法院四十六年台上字第二六○號著有判例可資參照
    。經查：
    （一）友毅公司自八十年起至八十六年底，每年營業收入總額在八百餘萬元至一
          千二百餘萬元間，年度課稅所得額在五十餘萬元至八十八餘萬元間（八十
          六年度除外），此有偵查卷附友毅公司營利事業所得稅結算申報書（見八
          十九年度偵緝字第三號第七十二頁至八十六頁）；又友毅公司自八十年迄
          八十六年六月間在台北國際商業銀行之貸款繳款情形，或為正常結清，或
          為更正或換單，並無異常情形；友毅公司在八十一年十二月二十三日在台
          北國際商業銀行開設支票存款帳戶，於八十七年三月二十七日公告拒往來
          等情，分別有台北國際商業銀行九十年六月二十九日、七月二十四日之復
          函在卷足憑，故友毅公司自八十年至八十五年間仍屬正常營運，且有盈餘
          ，公訴人以此認友毅公司自八十年間起已陷於無資力不能支付之狀態，顯
          屬無稽；再者被告戊○○、丁○○及其子女黃耀勇、黃耀琪等人持信用卡
          消費分別自八十七年二、三月間起始有遲延之情形，此有聯邦商業銀行、
          第一商業銀行寶島商業銀行信用卡部、台北國際商業銀行、中國信託商業
          銀行股份有限公司、華僑商業銀行信用卡服務部、世華聯合商業銀行信用
          卡部之復函在卷足憑；另被告戊○○、丁○○並無存款不足之退票紀錄，
          亦有台北市票據交換所九十年九月七日（九十）北票字第五四六三號函足
          參，故被告二人亦無公訴人所指自八十年間即陷於無資力不能支付之狀態
          。
    （二）告訴人乙○○部分：
      １、告訴人乙○○於本院調查時自陳與被告二人自七十四年間認識，熟識後即
          有金錢之借貸往來，大部分都是被告丁○○開口向伊借錢，借錢都是開三
          至六個月的票期，票期到了，如果不用就換票，急用時丁○○有時候會還
          他，被告丁○○向伊借錢都是以公司要做生意需要資金週轉為由，被告借
          錢每一筆都有付一分二之利息，都付到八十七年一、二月間；其於偵查中
          證稱：「與被告是老鄰居，是他們生意還好，又基於感情、人情，他們一
          家人都先後來遊說要借錢」（見八十九年偵緝字第三號卷第二二頁反面）
          ，由此足見，告訴人借貸與友毅公司，屆期後除非急用，否則均係繼續延
          期，並按月收取一分二之利息，則被告辯稱與告訴人乙○○有長時間之金
          錢借貸，即非無可採。又告訴人乙○○持有之友毅公司支票，其發票日自
          八十七年三月至八十七年六月間，且大部分均係屆支票發票日後延期清償
          者，其金額從五萬元至一百三十萬元不等，被告等密集向告訴人乙○○借
          款，且到期甚至無力清償而延票，且告訴人乙○○亦自陳被告所借之錢係
          作為友毅公司生意週轉之用，要不就需要向地下錢莊借錢，其不忍心他們
          負擔那樣高的利息或有任何在報紙上看到之後遺症發生在他們身上等語（
          見同上偵查卷第三二頁）。按一般人唯有於需錢孔急，且無任何借貸之管
          道，在迫於無奈之情形下，始會向地下錢莊借貸，乃眾所週知，被告黃林
          珍在向告訴人乙○○借貸時，既已明白告知需向地下錢莊借款，告訴人高
          曼應可預見友毅公司財務週轉上出現困難；且告訴人乙○○受過高等教育
          ，又曾任職於金融業，並非無見識之人，友毅公司經常向其借貸週轉，且
          屆期亦屢見無力清償而須展延之窘境，倘被告借款時確係以友毅公司營運
          狀況良好，須押標金等為由詐騙告訴人乙○○，衡情告訴人乙○○在被告
          屆期仍無錢可還下，應無再繼續借貸之可能，足見告訴人乙○○顯然相當
          清楚友毅公司之財務及被告個人之經濟狀況，故被告辯稱告訴人乙○○瞭
          解友毅公司之營運狀況，與告訴人乙○○間係一般之借貸關係，在借貸過
          程中並未施用詐術，即堪採信。
      ２、又保證債務之所謂連帶，係指保證人與主債務人負同一債務，對於債權人
          各負全部給付之責任者而言，告訴人乙○○既曾任職於金融業，對於連帶
          保證人之責任應無不知之理。查被告之子黃耀勇因購屋向華僑銀行貸款一
          千一百三十六萬元，提供台北市信義區○○○路○段三七二巷二七弄十三
          號房地設定抵押權，該房地買賣總價為一千四百八十萬元，告訴人乙○○
          為黃耀勇貸款之連帶保證人，此有華僑銀行長期擔保放款分期付款明細帳
          卡、買賣契約書、借款申請書在卷足憑，黃耀勇係辦理購屋貸款，其實際
          貸款之款項係作為清償購屋款，黃耀勇個人並未實際取得該款項；而告訴
          人乙○○擔任友毅公司向台北區中小企業銀行信用貸款六百三十萬元之連
          帶保證人，該款項自八十二年間開始借貸，於八十六年六月間辦理分期清
          償，此分別有台北國際銀行檢附之繳交貸款明細、台北中小企業銀行八十
          六年六月十八日（八六）業審字第六○七二○四號函在卷足參，公訴人以
          此認被告騙由告訴人乙○○擔任連帶保證人，捲走巨款，即無可採；再者
          ，被告丁○○曾於八十五年十月間擔任告訴人乙○○向合作金庫銀行股份
          有限公司忠孝分行借款之保證人，此有合作金庫銀行中孝分行函可參，且
          告訴人乙○○於本院調查時復自承八十七年初其將房貸轉至美商花旗銀行
          ，被告之女黃耀珊擔任保證人，足證告訴人乙○○並非單向之擔任友毅公
          司或被告之子黃耀勇向銀行借貸之連帶保證人，被告辯稱與告訴人間互為
          向銀行借款之連帶保證人，非屬無據。
      ３、另告訴人乙○○於本院調查時證稱：「通常係連續參加互助會，丁○○上
          個會有參加，所以繼續參加其在八十六年間召集之好友互助會，丁○○在
          八十六年四月間以四千元標走，標走後每月都有付款，丁○○也幫王瓊媛
          付款，於八十六年七月標走王瓊媛的會，二會都付款到八十七年三月」等
          語。查前開互助會於八十七年七月五日到期，有好友互助會單在卷足稽，
          被告丁○○倘於入會或標會時有何不法所有之意圖，其於八十六年七月標
          走第二會後，應無可能繼續繳納七個月 (二會)之死會會款，故被告黃林?
          矇髂蚸~美國後未繼續繳納會款，僅係未履行其契約之義務，尚難認有何?
          B欺之犯行。
    （二）丙○○部分：
          告訴人丙○○原係從事汽車買等業務擔任汽車業務員，與被告戊○○因汽
          車買賣而認識等情，業據告訴人丙○○於本院審理時證述在卷；其於八十
          六年間捨棄汽車銷售業務而至友毅公司任職，已屆中年，非僅未支領任何
          薪資，並於任職期間支借友毅公司五百三十萬元，衡情告訴人應非僅係單
          純的受僱；參以告訴人丙○○於向檢察官提起告訴時在告訴狀中指稱：其
          係友毅公司員工，被告向伊誆稱可出售持股，共同創業，陸續向伊騙取數
          百萬元云云，此有偵查卷附告訴狀足稽（見八十七年度偵字第八六八○號
          卷第二頁），堪認被告戊○○所辯告訴人丙○○借貸金錢予友毅公司週轉
          ，並表示作為將來合作投資之用，並非子虛；又友毅公司確曾於八十六年
          五月間與合潤股份有限公司（下稱合潤公司）簽立九百十四萬四千四百五
          十元之消防器材買賣合約，此業據證人即合潤公司總經理己○○於本院調
          查時證述在卷，並有合約書附卷足憑（八十九年偵緝字第三號卷第一○二
          頁）；核與丙○○於本院調查時另證稱：「八十六年七月，黃耀珊、黃耀
          琪拿了一張合潤公司的訂單，說因公司進口需要錢，黃耀珊、黃耀琪說不
          忍心看家族企業週轉不靈，他們稱我為陳哥，要求我幫他們渡過難關」「
          等美國貨到時領到錢後會還給我」大致相符，足資證明告訴人丙○○係因
          不忍見被告戊○○經營二十餘年的公司出狀況，而同意借貸，難謂被告之
          子女黃耀珊、黃耀琪有何施用詐術之可言。
    （四）謝談泰部分：
          告訴人庚○○於偵查中證稱八十六年端午節，被告戊○○一家人除黃耀勇
          外至其家中借款一百萬元週轉，說是標到消防局二案，開支票作為借錢之
          依據，有給過利息錢二、三次（見同上偵卷第二二頁反面）；惟於本院九
          十年八月三日調查時證稱：「被告二人及其女兒二人在八十六年六月端午
          節到我屏東家裡提要跟我借錢拓展生意，說他們生意做得很大，資金不足
          ，我回台北後，丁○○及其女兒找我去他家打牌，又談到借錢的事，我就
          借他們一百萬元，是丁○○和他女兒向我借的，他們三人說黃耀勇有發明
          新氣體，是高科技方面的」「借錢沒有收利息，我當時很有錢，沒有跟他
          們收過任何利息」「偵查中因為聽別人說，借貸關係要有利息，才跟檢察
          官這樣說」等語，其對於究係何人借錢，借錢所持之理由及有無付息等重
          要情節，前後證述矛盾，顯然刻意迴避某些事實，而不能呈現事實之真相
          ，故要難據此為被告不利之認定。
    （五）甲○○部分：
          告訴人甲○○於本院調查時證稱被告戊○○向伊借款二次，第一次借款金
          額三十萬元，借貸期間為二個月，預扣二個月之利息，實際僅支付二十八
          萬八千元；第二次借款金額為二十萬元，借款期間為一個月，預扣利息，
          實際支付十九萬六千元。顯見被告戊○○係在急需用錢之情況下，同意支
          付高額利息向告訴人甲○○借貸，被告戊○○辯稱告訴人甲○○係以借貸
          營利，伊未施用任何詐術借貸，要非無據。
    （六）綜據右述，本件並無證據足資證明被告二人有何詐欺之犯行，被告二人於
          借貸後，避居美國，且迄今未提出清償方案之行為，固然可惡，惟尚難遽
          以詐欺罪責相繩。此外，復查無其他積極證據，足資證明被告有公訴人指
          述之犯行，因不能證明被告二人犯罪，揆諸首揭說明，自應均為無罪判決
          之諭知。
據上論斷，應依刑事訴訟法第三百零一條第一項，判決如主文。
本案經檢察官蕭方舟到庭執行職務
中      華      民      國      九十一      年    五    月    二十二    日
                                      臺灣臺北地方法院刑事第七庭
                                          法  官  吳  素  勤
右正本證明與原本無異。
如不服本判決，應於判決送達後十日內，向本院提出上訴狀。
                                          書記官  沈  芳  君
中      華      民      國      九十一    年      五      月  二十四    日
